臺灣嘉義地方法院民事判決　　　　　　　 95年度訴字第209號
原　　　告　甲○○
訴訟代理人　林德昇律師
被　　　告　丙○○
　　　　　　　　　　　　巷25.
訴訟代理人　盧奇南律師
複 代理 人　邱川崎律師
上列當事人間請求損害賠償事件，經本院於民國九十六年四月二
十四日言詞辯論終結，判決如下：
    主  文
被告應給付原告新臺幣壹元。
被告應在中國時報、聯合報及自由時報嘉雲南地區地方版之報頭
下，各以長七公分、寬五公分之版面，刊登如附件所示道歉聲明
壹日。
原告其餘之訴駁回。
訴訟費用新臺幣壹仟元由被告負擔百分之一，餘由原告負擔。
本判決第一項得假執行。
    事實及理由
一、原告起訴主張：
  (一)被告於民國九十三年十二月二十三日下午五時許，在嘉義縣
    太保市○○里○○路○段四０三巷二五三弄十五號住處，意
    圖損害原告名譽，向訴外人即自由時報記者吳世聰指摘關於
    原告之不實言論，謂：原告於九十三年十一月二十九日凌晨
    零時二十分許，在嘉義縣警察局水上分局刑事組辦公室內，
    持槍毆打被告。原告吩咐同仁對其施壓和解，迫被告於九十
    三年十二月十四日出具內容不實之假報告。經由訴外人乙○
    ○於九十三年十二月十五日給予新臺幣（下同）一萬四千元
    紅包供作被告之醫療賠償費，自由時報乃於九十三年十二月
    二十四日在該報第十七頁報導，標題為：「水上分局長毆警
    ，逼作假報告？」、「被打三十分鐘同僚未勸阻」、「紅包
    與診斷書（相片）」等語，損害原告警界聲望，影響民眾對
    原告之信任感，原告名譽因被告之不實言論而受侵害。
  (二)原告無持槍毆打被告，訴外人即醫師李茂順開立甲種診斷證
    明書，純屬被告主訴內容之記載，非實際受傷或醫療儀器診
    斷之結果，且病歷亦未載明腦震盪情事，與其所開立診斷證
    明書記載矛盾。訴外人許自舜醫師急診室英文紀錄記載診斷
    與訴外人李茂順醫師相同，惟訴外人許自舜醫師九十三年十
    一月二十九日乙種診斷書記載被告頭部外傷腦震盪，與急診
    室病歷記載不同。被告腦部斷層掃瞄無明顯出血現象，訴外
    人許自舜醫師僅以被告陳述記載，判斷過程有瑕疵。被告稱
    左腹部一元硬幣大小瘀傷，訴外人許自舜警詢時稱是被告作
    心電圖吸盤吸太久造成，被告就診時未發現明顯外傷等語，
    上開瘀傷與九０手槍槍管前端二個圓柱型一大一小比對不符
    ，且與被告稱拳打腳踢近三十分鐘之情節不符。本件刑事案
    件偵查時，現場目擊證人均證稱原告未持槍毆打被告。
  (三)原告無逼迫被告作假報告，和解報告內容，是被告拜託同事
    林志鴻幫忙電腦打字撰擬，經被告確認簽名，原告不知此事
    ，被告逕為推論對外指摘，並非真實之言論。
  (四)原告無委請訴外人乙○○給予被告一萬四千元紅包作為醫療
    賠償費，訴外人乙○○因被告向其訴說被告配偶車禍受傷住
    院、被告父親因癌症住院開刀，基於同事關愛自行提領給被
    告，遭被告移花接木，誤解為原告指示，亦係不實言論。
  (五)名譽權侵害，係社會對個人評價貶損，不論故意過失，均構
    成侵權行為，被告未經查證，無任何證據前提下，推論原告
    有上揭行為，損害原告名譽，被告應負民事上侵權責任，無
    須受刑事裁判拘束，且報紙所登嚴重影響社會一般人對原告
    觀感，降低社會評價，情節不可謂不重大。爰依民法第十八
    條第一項前段、第一百八十四條第一項前段、第一百九十五
    條第一項後段請求被告賠償及登報道歉。
  (六)聲明：被告應給付原告一元。被告應將附件所示道歉聲
    明文字，以十四號字體及半版篇幅（長三五點五、寬二六公
    分），連續三天刊登於中國時報、聯合報及自由時報全國版
    頭版。
二、被告答辯以：
  (一)被告於上揭時、地遭原告以槍毆打及以手、腳踢打受傷之事
    實，有刑案偵查中提出之診斷書可證，並經該案證人即華濟
    醫院急診醫師許自舜、醫師李茂順證稱所出具之診斷書係實
    在，病人有說係被毆打等語。觀諸嘉義縣警察局案發隔日即
    九十三年十一月三十日，對被告傷勢所拍之照片十張顯示被
    告於左腹部確有如一元硬幣大小之傷勢，經比對九０手槍之
    槍口，亦相符合，足見原告確有毆打被告之事實。又原告控
    訴被告妨害名譽案件，業經嘉義地方法院檢察署不起訴處分
    ，並經鈞院駁回交付審判之聲請確定在案，被告並無妨害名
    譽之事實。
  (二)本件於九十三年十一月三十日製作筆錄完成後，至十二月十
    四日前，原告授意訴外人即警備隊長莊連富、林界場向被告
    施壓，不和解不准請假回家，被告在此逼迫下，日子很難過
    ，且因事涉公訴罪，依法移送偵辦恐影響警譽及原告個人前
    途，原告急於和解，乃於九十三年十二月十四日最後寬限內
    ，以輾轉迂迴方式，授意訴外人乙○○及林志鴻至被告住處
    和解，代被告擬稿繕打載有道歉認錯之假報告書，於被告九
    十三年十二月十五日撤銷告訴後，並交付一萬四千元之醫療
    賠償費。嗣因見自由時報九十三年十二月十八日報載原告平
    時不配槍，被告當時身上亦無槍，怎會傳出持槍打人等不實
    報導，被告驚覺事態嚴重，恐冤情永沈大海，不願再隱忍，
    才告知記者上開事實。被告於偵查中提出之錄音證據顯示，
    訴外人乙○○作為足以使被告主觀確信係原告授意，原告否
    認並非真實。
  (三)水上分局有錄影監視器可監錄案發現場，被告無法取得當日
    錄影帶，才讓原告有機會向警察局以監視器保養不良，各保
    養警員申誡一次結案。督察長蔡榮林報載所言至醫院拍照發
    現被告身上無傷痕等語凸顯官官相護心態，因跪幾分鐘不可
    能膝蓋有照片所示傷勢。訴外人乙○○於鈞院作證時證稱錄
    影系統一般都會開著等語，且嘉義縣警察局水上分局係水上
    地區最高治安機關，尤其該分局刑事組及警備隊值班台隨時
    有民眾進出，對往來民眾狀況均有加強監視之必要，該局之
    監視系統自當全天候監錄，焉有不加監錄之理。該分局竟以
    當時未開啟錄影，無法提供錄影帶函覆鈞院，有湮滅證據及
    偽造文書之嫌。
  (四)訴外人乙○○證稱基於同事之關愛，自動提款一萬四千元給
    被告慰問云云，純屬一派胡言。被告與訴外人乙○○及林志
    鴻僅點頭之交，被告父親住院，訴外人乙○○於被告撤回告
    訴後在刑警隊詢問室門口處當面交付，而非在醫院，且一萬
    四依習俗乃忌諱之數字。訴外人乙○○九十三年十二月十四
    日到被告住宅，向被告說：「我和林課員是代替原告處理賠
    償被告醫療及住院費用」等語，錄音帶中訴外人乙○○教被
    告說是誤會。又訴外人即警員趙國平目睹原告持槍毆打被告
    並命下跪，竟畏於權勢，到庭不敢真實陳述，深感遺憾與無
    奈，為求明真相，請對原告及趙國平加以測謊，以期翔實。
    至嘉義縣警察局水上分局警員於偵查中到庭雖均為原告有利
    之證述，否認看到原告毆打被告，乃因各該證人均係原告部
    屬，且原告對該等員警掌有考績、升遷之大權，到庭不敢作
    真實證述，顯涉有偽證之嫌。
  (五)答辯聲明：原告之訴駁回。
三、原告主張被告於上揭時、地向訴外人即自由時報記者吳世聰
    指摘原告以槍毆打，施壓和解、逼作假報告及經由訴外人乙
    ○○給予一萬四千元紅包供作醫療賠償費等情，並經自由時
    報於九十三年十二月二十四日刊登上揭內容於第十七頁，標
    題為：「水上分局長毆警，逼作假報告？」、「被打三十分
    鐘同僚未勸阻」、「紅包與診斷書（相片）」等語之相關報
    導，業經原告提出報紙影本一份在卷可佐，被告不否認，堪
    信為真。
四、原告主張被告向自由時報記者所為不實指摘，係以故意或過
    失侵害原告名譽權，應負損害賠償責任等情，為被告否認並
    辯稱：伊確遭原告毆打，有被逼作假報告及收受一萬四千元
    紅包等情屬實，原告前曾告訴被告誹謗罪嫌，已經不起訴處
    分確定，無妨害原告名譽情事等語。則本件爭點在於：被告
    上揭作為是否侵害原告名譽，如應負侵權行為責任，請求回
    復名譽之金額及方法是否妥適。經查：
  (一)按言論自由為人民之基本權利，憲法第十一條有明文保障，
    國家應給予最大限度之維護，俾其實現自我、溝通意見、追
    求真理及監督各種政治或社會活動之功能得以發揮。惟為兼
    顧對個人名譽、隱私及公共利益之保護，法律尚非不得對言
    論自由依其傳播方式為合理之限制。又發表言論與陳述事實
    不同，意見為主觀之價值判斷，無所謂真實與否，在民主多
    元社會，受言論自由之保障，惟事實陳述本身涉及真實與否
    ，雖其與言論表達在概念上偶有流動，有時難期涇渭分明，
    若言論係以某項事實為基礎，在評價言論自由與保障個人名
    譽權之考量上，仍應考慮事實之真偽，倘行為人所述事實足
    以貶損他人之社會評價而侵害他人名譽，而行為人未能證明
    所陳述事實為真，縱令所述事實係轉述他人之陳述，或未經
    相當查證即公然轉述該虛偽之事實，而構成故意或過失侵害
    他人之名譽，仍應負侵權行為損害賠償責任（最高法院九十
    三年度臺上字第一八０五號判決意旨可資參照）。本件原告
    主張被告上揭對於原告之指摘為不實言論等情，為被告否認
    ，而被告上開指摘之情節又足以貶損原告之社會評價，侵害
    其名譽，依上說明，自應由被告就其向記者指摘情節為真負
    舉證之責。
  (二)被告抗辯其向自由時報記者指摘之上揭內容為真，係以驗傷
    診斷書、受傷照片、紅包、醫師許自舜及李茂順均證述出具
    診斷書實在、被告與訴外人乙○○談話錄影帶及譯文、本件
    所涉刑案業經臺灣嘉義地方法院檢察署為不起訴處分確定，
    並經本院駁回原告交付審判之聲請等情為證，然查：
  1.民法上名譽權之侵害非即與刑法之誹謗罪相同，名譽有無受
    損害，應以社會上對個人評價是否貶損作為判斷之依據，苟
    其行為足以使他人在社會上之評價受到貶損，不論其為故意
    或過失，均可構成侵權行為，其行為不以廣佈於社會為必要
    ，僅使第三人知悉其事，亦足當之，最高法院九十年臺上字
    第六四六號判例意旨可資參照。本件原告前曾告訴被告涉嫌
    妨害名譽罪嫌，該刑事案件經臺灣嘉義地方法院檢察署檢察
    官以九十四年度偵字第一四七九號為不起處分，又經原告聲
    請再議，再經臺灣高等法院臺南分院檢察署發回續行偵查後
    ，仍以九十四年度偵續字第三一號為不起訴處分，經駁回再
    議確定。嗣原告聲請交付審判，經本院刑事庭以九十四年度
    聲判字第一九號裁定駁回確定在案等情，業經本院調取上開
    刑事案卷核閱屬實，本件原告主張被告侵害其名譽權是否有
    理，依據上述說明，應依民法上名譽權侵害之構成要件為判
    斷，不受刑事案件有罪無罪認定之拘束，被告以指述情節業
    經不起訴處分確定所為抗辯，自不影響本件之判斷。
  2.本件被告抗辯其遭原告以槍毆打，雖提出診斷書、受傷照片
    及醫師許自舜、李茂順證稱診斷書實在等語為據，然被告所
    指在場之警員林俊雄、高金弘、黃皇翔、呂育修、任駿仁等
    人於上開刑案警詢及偵查中均證稱沒有看見原告以槍毆打被
    告情節（見臺灣嘉義地方法院檢察署九十四年度他字第二二
    號第二五至二九頁、第一０五頁），被告所提上開證據僅能
    證明被告當時有照片所示瘀傷之事實，尚難據以推定確為原
    告於三十分鐘內以槍毆打或以手腳踢打所致，自不足採信被
    告上開指摘情節為真。又被告雖聲請調閱當時現場錄影帶，
    查明無法提出之原因等情，然嘉義縣警察局水上分局偵查隊
    （前刑事組）辦公室所裝設之傳統錄影設備為偵辦重大刑事
    案件時錄影用，平時並未開啟錄影，於九十三年十一月二十
    九日零時至同日四時許（即被告指述發生毆打事件之時間）
    ，並未開啟錄影，無法提供等情，業據該分局以九十五年七
    月二十一日嘉水警偵字第０九五００三一六七五號函覆在卷
    可稽，且於所涉刑案偵查時，經上開分局函覆略以：該分局
    勤務中心裝設二部監錄設備針對留置室及分局外部中興路錄
    影，另警備隊值班台及分局前廣場裝設二部監視鏡頭，只有
    監視無錄影功能，九十四年十一月二十九日對分局外部中興
    路之監錄設備，由於勤務中心執勤官監看錄影機外部燈示、
    畫面顯示正常運作，錄影帶亦依規定每日更換，故未察覺機
    器故障。第三組錄影設備係因應偵辦刑案時，對於嫌疑人即
    案件相關人監錄使用，當時因無偵辦刑案而未錄影，故無錄
    影帶等情，此有該分局九十四年一月十一日嘉水警三字第０
    九四００二０二八三號函文附於偵查案卷可資參佐（見上開
    偵查卷第九四頁），二份函文意旨相同，核與警員林俊雄、
    黃皇翔、呂育修、任駿仁證述三組辦公室平時僅有人犯到組
    偵辦刑案必要時才錄音、錄影；警員高金弘證述當時跟往常
    一樣沒有開啟錄音、錄影設備等語相符（見上開偵查卷第二
    五至二九頁），尚難僅以無錄影帶提供及證人乙○○於本院
    審理時證稱錄影系統應該二十四小時都會開等語，推定原告
    湮滅錄影證據，並據為原告有毆打被告之有利被告認定。
  3.被告抗辯遭原告授意之訴外人即警備隊長莊連富、林界場施
    壓，被逼作假報告及收受醫療費賠償金一萬四千元等情，係
    以訴外人乙○○交付之紅包及其與被告之對話錄音及譯文為
    證。然就被告上揭遭原告授意之訴外人即警備隊長莊連富、
    林界場施壓等情，業經訴外人莊連富、林界場於警詢時否認
    （見上開偵查卷第七０至七二頁），又訴外人乙○○雖不否
    認交付上開金額紅包，然否認係經原告授意，其於本院審理
    時到庭證稱：因伊係督察室督察員，被告住院乃去醫院瞭解
    、關心，看胸部沒什麼傷，腹部也沒傷，被告表示身體很痛
    ，事後被告表示想退休，大事化小，伊才與訴外人林志鴻至
    被告家，被告稱共花費一萬四千元，錢伊幫他出，被告說不
    會打電腦，報告係林志鴻與被告溝通後打的，被告看過沒有
    表示不妥就簽名等語（見本院九十六年一月四日言詞辯論筆
    錄），核與警員林志鴻於警詢時證述情節相符（見上開偵查
    卷第七六頁反面），且觀諸被告提出之錄音譯文，訴外人乙
    ○○並無紅包確係經原告授意交付之相關陳述，自難僅以紅
    包、錄音帶及譯文，及被告與訴外人乙○○點頭之交情誼等
    ，據以推論確係原告授意所為，而為有利被告之認定。又被
    告雖聲請對原告及訴外人趙國平測謊，惟測謊技術係本於心
    理學及生理學之理論為基礎，並佐以科學儀器詳實記錄受測
    者應答時之各項反應，由專業人員進行問題設計及結果判讀
    ，必須受測人同意配合，且測試之問題及其方法需具專業可
    靠性，縱測謊結果有陳述不實之情緒波動反應，亦須在其他
    可資信賴之積極或消極證據存在情形下，作為補強證據力之
    參考，不能採為判斷事實之唯一及絕對憑據，被告所提測謊
    鑑定未經受測人同意，且依上所述，被告抗辯之事實尚未舉
    證達於可信之程度，測謊結果又非判定之唯一依據，本院認
    無必要，併此敘明。
  4.綜上，被告上揭舉證尚難據為認定其所指摘之情節為真，且
    被告在未經相當查證情況下，貿然依其主觀認知，向自由時
    報記者指摘足以貶損原告社會評價及侵害名譽之上開情節，
    並經刊登於報紙上，使第三人知悉其事，被告所為侵害原告
    名譽，依上說明，被告自應就上揭指摘行為負侵權行為損害
    賠償責任。
  (三)按人格權受侵害時，得請求法院除去其侵害；因故意或過失
    ，不法侵害他人之權利者，負損害賠償責任；不法侵害他人
    之身體、健康、名譽、自由、信用、隱私、貞操，或不法侵
    害其他人格法益而情節重大者，被害人雖非財產上之損害，
    亦得請求賠償相當之金額，其名譽被侵害者，並得請求回復
    名譽之適當處分，民法第十八條第一項前段、第一百八十四
    條第一項前段、第一百九十五條第一項分別定有明文。本件
    被告向自由時報記者為上揭指摘，並經報紙刊登，致原告名
    譽受有損害，揆諸上揭規定及說明，原告請求被告賠償非財
    產上之損害，並請求回復名譽之適當處分，為有理由。茲就
    原告之請求，審酌如下：
  1.精神慰撫金部分：按慰藉金之賠償，須於人格權遭受侵害，
    使精神上受有痛苦為必要，其核給之標準固與財產上損害之
    計算不同，然非不可堪酌雙方身分資力與加害程度，及其他
    各種核定相當之數額，最高法院五十一年臺上字第二二三號
    判例意旨參照。本院審酌被告身為警員，依其主觀認知向自
    由時報記者為上揭指摘，且經報紙刊登，對身為被告上級長
    官之原告影響鉅大，以被告上揭言論對原告加害之程度，及
    雙方之身分、地位、經濟狀況等一切情況，認原告請求一元
    合理，應予准許。
  2.關於刊登道歉聲明部分：按名譽被侵害者，得請求為回復名
    譽之適當處分，民法第一百九十五條第一項後段定有明文。
    所謂適當之處分，係指該處分在客觀上足以回復被害人之名
    譽且屬必要者而言（最高法院八十六年臺上字第三七０六號
    裁判意旨可資參照）。本件被告上揭指摘情節經報紙刊登，
    已使原告名譽受損，已如上述，刊登道歉聲明於報紙上，應
    屬回復名譽之適當處分，本院審酌被告及原告當時均服務於
    嘉義縣警察局水上分局，本件發生地點亦均在嘉義縣轄區，
    且依卷附資料所示，於中國時報、聯合報及自由時報均有相
    關報導，認被告在上開三份報紙嘉雲南地區地方版之報頭下
    ，各以長七公分、寬五公分之版面，刊登如附件所示之道歉
    聲明一日，為回復原告名譽適當之方法，尚無連續在上開報
    紙以全國版頭版，以十四號字體及半版篇幅刊登三日之必要
    。是原告請求將如附件道歉聲明以長七公分、寬五公分之版
    面，刊登於上揭三家報紙雲嘉南地區地方版報頭下一日之範
    圍內，為有理由，逾此請求尚非有據，不應准許。
五、綜上所述，原告主張被告向自由時報記者所為上揭指摘內容
    ，經刊登報紙上，足以貶損原告社會評價及侵害名譽等情可
    採。從而，原告依據侵權行為之法律關係，請求被告給付一
    元，及應在中國時報、聯合報及自由時報雲嘉南地區地方版
    報頭下刊登長七公分、寬五公分如附件所示道歉聲明一日，
    為有理由，應予准許，逾此部分之請求，則無理由，應予駁
    回。又原告第一項勝訴部分所命給付之金額未逾五十萬元，
    本院爰依民事訴訟法第三百八十九條第一項第五款規定，依
    職權宣告假執行。
六、本件為判決基礎之事證已臻明確，兩造其餘攻擊防禦之方法
    或聲請調查之證據，經本院斟酌後，認均不足以影響本判決
    之結果，自無逐一詳予論駁或調查之必要，併此敘明。
七、據上論結，本件原告之訴為一部有理由、一部無理由，依民
    事訴訟法第七十九條、第三百八十九條第一項第五款，判決
    如主文。
中　　華　　民　　國　　96　　年　　5 　　月　　8 　　日
                  民事第一庭  法  官  陳端宜
上為正本係照原本作成。
如對本判決上訴須於判決送達後20日內向本院提出上訴狀。
中　　華　　民　　國　　96　　年　　5 　　月　　8 　　日
                              書記官  陳慶時
附件：
┌───────────────────────────┐
│道歉聲明                                              │
│本人丙○○，於九十三年十二月二十三日在嘉義縣警察局水上│
│分局警備隊警員任職期間，藉媒體散布對分局長甲○○之不實│
│言論，致使其名譽受損，本人誠心向池分局長道歉，並登報以│
│正視聽。                                              │
│                                        道歉人：丙○○│
└───────────────────────────┘
